【裁判字號】    94,上訴,2321
【裁判日期】    950726
【裁判案由】    貪污治罪條例
【裁判全文】
臺灣高等法院刑事判決                94年度上訴字第2321號
上  訴  人  臺灣士林地方法院檢察署檢察官
上  訴  人
即  被  告  庚○○
選任辯護人  辛銀珍律師
上  訴  人
即  被  告  丁○○
選任辯護人  易定芳律師
上  訴  人
即  被  告  戊○○
            乙○○
上列二人共同
選任辯護人  張  權律師
            陳雅珍律師
被      告  壬○○  男  50歲（民國○○年○○月○日生）
                    身分證統一編號：Ｚ000000000號
                    住台北縣石門鄉○○村○○路12號
                    居台北縣石門鄉○○村○○路28之3號1樓
選任辯護人  許文彬律師
            蕭嘉甫律師
            陳明律師
被      告  辛○○  男  41歲（民國○○年○月○日生）
                    身分證統一編號：Ｚ000000000號
                    住台北縣石門鄉茂林社區2號
選任辯護人  林添進律師
被      告  丙○○  男  51歲（民國○○年○○月○○日生）
                    身分證統一編號：Ｚ000000000號
                    住臺北縣石門鄉富基村崁子腳28號
選任辯護人  易定芳律師
被      告  甲○○  女  46歲（民國○○年○月○○日生）
                    身分證統一編號：Ｚ000000000號
                    住台北縣淡水鎮○○街76號
選任辯護人  應明銓律師
上列上訴人因被告等違反貪污治罪條例案件，不服臺灣士林地方
法院92年度訴字第708號，中華民國94年4月29日第一審判決（起
訴案號：臺灣士林地方法院檢察署92年度偵字第9103、9543、10
105、10414、10423、10716號），提起上訴，本院判決如下：
    主  文
原判決關於庚○○、丁○○、戊○○、乙○○之部分均撤銷。
庚○○、丁○○共同連續公務員明知為不實之事項，而登載於職
務上所掌之公文書，足以生損害於公眾，各處有期徒刑壹年陸月
，均褫奪公權壹年。均緩刑肆年。
戊○○共同連續行使公務員明知為不實之事項，而登載於職務上
所掌之公文書，足以生損害於公眾，處有期徒刑壹年陸月，緩刑
肆年。
乙○○共同連續行使公務員明知為不實之事項，而登載於職務上
所掌之公文書，足以生損害於公眾，處有期徒刑壹年貳月，緩刑
參年。
其他上訴駁回。
    事  實
一、壬○○係臺北縣石門鄉鄉長，庚○○為臺北縣石門鄉公所工
    務課課長，丁○○係該公所工務課承辦人，同負責經辦該鄉
    公用工程，均係依據法令從事公務之人；戊○○為虹泰營造
    有限公司（下稱虹泰公司）實際負責人（登記負責人為其配
    偶己○○○），乙○○為虹泰公司員工，均係從事業務之人
    員。壬○○、庚○○、丁○○於民國（下同）91年10月間經
    辦「德茂村四鄰防洪排水等工程」公用工程時，明知孫文章
    所經營新錦豐海產店旁之空地供公用之停車場（張麥林私有
    地；白沙灣橋頭，地號石門鄉○○段八甲小段4 之2號、4之
    12 號、4之13號），有舖設水泥之必要，及其旁因風災損壞
    之駁崁亦有修復之必要，本應經公開招標、發包等程序施作
    ，壬○○竟未經公開招標、發包等程序，逕行指示知情之課
    長庚○○及承辦人丁○○辦理，庚○○即委請虹泰公司戊○○先行施作，並表示該工程日後會納入「德茂村四鄰防洪排
    水等工程」內，屆時虹泰公司可參與投標，若無法得標時，
    會協調得標廠商將水泥地鋪設及駁坎修復經費交予虹泰公司
    。戊○○乃自91年11月13日起，指派監工乙○○至現場施工
    ，石門鄉公所則指派丁○○、丙○○負責監工，於同年月18
    日完成水泥地鋪設及駁坎修復。嗣91年12月23日承辦人丁○○依博允事務所為石門鄉公所編製「德茂村四鄰防洪排水等
    工程」預算書、圖及總經費心台幣（下同）985,000 元等資
    料辦理簽文，經課長庚○○核章、鄉長壬○○批示核簽後，
    辦理工程公開招標，於92年1 月21日上午10時在石門鄉公所
    開標，由庚○○主持，丁○○會辦，石門鄉公所主計室主任
    甲○○監辦，結果由虹泰公司以670,000 元得標，虹泰公司
    並於92年2 月15日向石門鄉公所申報開工，並由丁○○擔任
    監工，惟施工期限僅20個工作天，由於施工地點多處，戊○○為節省成本，在尚未申報開工時，即指示乙○○於92年1
    月25日先行施作「石門加油站旁停車場工程」。壬○○、庚○○、丁○○均明知「白沙灣橋頭旁停車場工程」、「石門
    加油站旁停車場工程」，已分別於91年11月30日、92年1 月
    25日先行施作完工，為使戊○○順利請領該工程款，壬○○
    、庚○○、丁○○、戊○○、乙○○乃共同基於公務員登載
    不實之概括犯意聯絡，由戊○○指示乙○○，連續在92年2
    月18日、2 月20日、2月21日、2月24、2月25日、2月26日，
    本應由監工丁○○職務上掌管製作之監工日報表公文書上，
    登載不實之白沙灣橋頭工程施作及石門加油站工程施作事項
    ，交由虹泰公司用印後，並提出向石門鄉公所請領工程款，
    再由丁○○、庚○○簽章，依規定複核通過，並據以於92年
    4月14日核發工程款634,603元予虹泰公司，足以生損害於台
    北縣石門鄉公所對於工程管理之正確性（壬○○此部分犯行
    未據起訴）。
二、案經法務部調查局臺北縣調查站移送台灣士林地方法院檢察
    署檢察官偵查起訴。
    理  由
壹、關於被告庚○○、丁○○、戊○○、乙○○有罪部分：
一、訊據上訴人即被告庚○○、丁○○、戊○○、乙○○四人均
    矢口否認有何共犯公務員登載不實之犯行，被告庚○○辯稱
    ：監工日報表原則上係由公所的人製作，如果有委外，由委
    外人員製作，包商該做的都有做，伊係核章而已云云；被告
    丁○○亦辯稱：伊只知道包商該做的都有做，伊只是核章而
    已云云；被告戊○○辯稱: 伊工程都有做，所以請款均合理
    ，伊等都是依照公所的指示施作請款，伊不知有何違法云云
    ；被告乙○○則辯稱：伊係根據公所的主辦工程師（如德茂
    村四鄰防洪排水工程的丁○○）指示而製作修改監工日報表
    ，該日報表只是提供公所參考，監工日報表是鄉公所的人填
    寫，怎可將伊製作之日報表作為公所之監工日報表，而將罪
    名加在伊身上云云。惟查：
  (一)被告庚○○、丁○○、戊○○、乙○○對於白沙灣橋頭旁之
    停車場工程，係未經公所公開招標、發包等程序，即已施作
    完畢，及對於石門加油站旁之停車場工程於尚未申報開工時
    ，即已施作完畢等情，皆自承在卷，核與證人即被告乙○○
    於原審結證稱：其為虹泰公司向石門鄉公所承包之「德茂村
    四鄰防洪排水工程」工地現場監工，白沙灣橋頭水泥地鋪設
    及駁坎修復工程在91年11月底之前即已完工；「石門加油站
    工程」，則在92年1 月底前（即農曆過年前）已施做完成等
    語；且於原審另供稱：伊係受老闆戊○○指示在白沙灣橋頭
    處施工，在該處施工約1 個月，監工日報表應該是由鄉公所
    填寫，白沙灣橋頭、石門加油站旁停車場工程，丁○○均曾
    到現場，施工位置亦是丁○○指示的，老闆戊○○亦知道詳
    情；監工日報表不實在的地方有白沙灣橋頭處，該處在發包
    前就已施做，填載的資料是事後才填上去的，石門加油站旁
    停車場部分已忘記是否正確，監工日報表是老闆戊○○、丁○○要求如此記載的等語相符（見原審卷三第102-108 頁）
    ，足見前開白沙灣橋頭旁之停車場工程，係未經公開招標、
    發包等程序，即已於91年11月底之前先行施作完工；「石門
    加油站旁之停車場工程」，則在92年1 月底前（即農曆過年
    前）已施作完成等情，堪以認定。
  (二)再細繹卷附「德茂村四鄰防洪排水等工程」之監工日報表所
    載，其中關於「白沙灣橋頭旁之停車場工程」及「石門加油
    站旁之停車場工程」之施工日期卻載明為92年2月18日、2月
    20日、2月21日、2月24、2月25日、2月26日，顯見上開監工
    日報表所載之施工日期與前開實際施工日期並不相符，確屬
    不實事項甚明。被告丁○○為前開「德茂村四鄰防洪排水等
    工程」之監工，被告庚○○為公所之工務課課長經辦前開工
    程，被告乙○○為虹泰公司向石門鄉公所承包之「德茂村四
    鄰防洪排水等工程」工地現場監工，被告戊○○為虹泰公司
    之實際負責人，被告丁○○、庚○○、戊○○、乙○○4 人
    均參與前開工程之施作，且均明知「白沙灣橋頭旁之停車場
    」工程係未經公開招標、發包等程序，即先行施作完成，「
    石門加油站旁之停車場工程」於未申報開工前亦已先行施作
    完成，被告丁○○、庚○○、戊○○（以虹泰公司名義核章
    ）竟仍於前開不實之監工日報表核章，被告乙○○仍據此不
    實事項填載監工日報表，再參以被告壬○○曾指示被告庚○○就白沙灣橋頭旁之停車場先行施工，被告庚○○亦曾將「
    協調付款」、「先行施工」、「請廠商投標」之事告知被告
    壬○○等情，亦據證人即被告庚○○於原審結證在卷（見原
    審卷四第46-51 頁），被告壬○○於承辦人庚○○、丁○○
    結算驗收時復核章決行，顯見被告壬○○、丁○○、庚○○
    、戊○○、乙○○等人，對於前開監工日報表填載不實事項
    之情，有犯意聯絡及行為分擔，至為明確。
  (三)查填載監工日報表之目的，在使監工人員確實監督現場施工
    之情形，可督促包商確實按圖施工，故負責此部分之公務人
    員，本應詳實記載施工過程，而該監工日報表係公務員依職
    務所製作之文書，屬公文書。被告丁○○、庚○○均為經辦
    上開工程之人員，本有詳實填載監工日報表之義務，然卻交
    由被告乙○○為不實之記載，且於明知內容不實之情形下猶
    核章，並據以驗收結算付款予虹泰公司，足以生損害於台北
    縣石門鄉公所對於工程管理之正確性，亦可認定。綜上所述
    ，本件事證明確，被告壬○○、庚○○、丁○○、戊○○、
    乙○○五人上揭辯詞，均係推諉卸責之詞，委無可採，其等
    前揭犯行洵堪認定。
二、查被告庚○○係臺北縣石門鄉公所工務課課長，丁○○係工
    務課承辦人，同負責經辦該鄉公用工程，均係依據法令從事
    公務之人員，被告庚○○、丁○○將明知為不實之事項，登
    載於其職務上所掌之公文書，核其等所為，係犯刑法第213
    條之公務員明知為不實事項，而登載於職務所掌之公文書罪
    。被告庚○○、丁○○與被告壬○○、戊○○、乙○○間，
    就前開之罪，有犯意聯絡及行為分擔，為共同正犯，被告戊○○、乙○○2 人雖無公務員之身分，惟與具有公務員身分
    之被告庚○○、丁○○、壬○○共犯因身分關係而成立之本
    罪，仍應依刑法第31條第1 項之規定（適用修正前之規定，
    理由如後述），以正犯論。又被告庚○○、丁○○係依內部
    行政作業將工程施作日期填載監工日報表呈予鄉長，依鄉公
    所分層負責規定複核通過，並據以核發工程款予虹泰公司，
    被告庚○○、丁○○並無行使該公文書之意思，自無行使該
    登載不實文書之犯行，檢察官以行使登載不實文書罪起訴，
    然行使之行為與登載不實之行為間，僅犯罪階段程度不同，
    即起訴之行使行為與論罪之登載不實之行為，有全部行為之
    部分行為關係，爰不另為無罪之諭知。至被告戊○○、乙○○提出該不實之監工日報表據為請領工程款之依據，即對於
    該不實之監工日報表有所主張，自成立刑法第216條、第213
    條之行使公務員登載不實文書罪，其等二人就此部分有犯意
    聯絡行為分擔，均應論以共同正犯。且登載不實之低度行為
    ，為行使之高度行為所吸收，不另論罪。查被告犯罪後刑法
    第56條連續犯之規定，業經修正刪除，刑法第31條第1 項增
    訂但書規定，即無特定關係而成立之正犯或共犯者，「得減
    輕其刑」，並於95年7月1日開始施行，該刪除或增訂雖非犯
    罪構成要件之變更，但顯已影響被告刑罰之法律效果，自屬
    法律有變更，依新刑法第2條第1項規定，比較新、舊法結果
    ，以修正前第56條及修正後第31條第1 項較有利於被告，經
    綜合比較考量適用結果，應全部適用修正前之規定較有利，
    爰依修正後刑法第2條第1項前段規定，適用舊刑法第56條、
    第31條第1 項規定。是被告庚○○、丁○○多次登載不實文
    書犯行，被告戊○○、乙○○與被告庚○○、丁○○、壬○○共同登載不實文書，進而行使該登載不實文書，均犯行時
    間緊接，所犯構成要件相同，顯均係基於概括犯意為之，應
    依修正前刑法第56條規定，論以連續犯，以一罪論，並加重
    其刑。被告戊○○、乙○○也不再依修正後之刑法第31條第
    1條但書規定，減輕其刑。
三、原審對被告庚○○、丁○○、戊○○、乙○○等人予以論罪
    科刑，固非無見。惟原判決以被告庚○○、丁○○所為，並
    無行使公務員登載不實之文書犯行，然此部分之犯罪事實業
    據檢察官起訴，原判決對此部分究不另為無罪之諭知，抑變
    更起訴法條，並未論述，亦無敘明未論述之理由，顯有未合
    ；又被告戊○○、乙○○尚有行使公務員登載不實之文書犯
    行，原判決僅論以公務員登載不實之文書罪，未論以該文書
    之行使罪（此部分業經起訴），復未敘明理由，亦有未合。
    被告四人上訴意旨，仍否認犯行，並無理由。又檢察官上訴
    意旨以原判決對被告庚○○、丁○○、戊○○、乙○○四人
    宣告緩刑不當為由，指摘原判決不當，然依被告四人所犯情
    節，尚非嚴重，且無前科，本院考量被告等人犯罪情節，依
    法仍得宣告緩刑（理由如後述），檢察官此部分上訴，及另
    外對被告庚○○、丁○○、戊○○等三人後述不另為無罪之
    諭知部分，提起上訴，指摘該部分判決不當，雖亦均無理由
    。但原判決既有上開可議之處，自應由本院就上開部分予以
    撤銷改判。爰審酌被告庚○○、丁○○身為公務人員未依實
    記載監工日報表，被告戊○○、乙○○為承包商虹泰公司之
    人員，為便利結算程序而與公務人員共犯，惟被告等4 人並
    未獲有其他不法利益，且所涉工程均屬地方基層建設，基於
    施工之方便性而提前施工，為配合請領工程款而觸犯刑章，
    並參酌其等犯罪手段、目的、所生危害及犯後否認犯罪等一
    切情狀，分別量處如主文第二、三、四項所示之刑。並就被
    告庚○○、丁○○均依法宣告褫奪公權1 年，以資懲儆。末
    查被告4 人前均未曾受有期徒刑以上刑之宣告，有本院被告
    全國前案紀錄表附卷可憑，其等為積極完成地方基層建設，
    提前施作，為配合請款而犯本案，所犯情節非重，經此次偵
    審程序之教訓，自應知所警惕，而無再犯之虞，本院認其等
    所處上開有期徒刑之宣告，已足策其自新，所宣告之刑，均
    以暫不執行為適當，爰依修正後刑法第74條第1 款規定（參
    照最高法院95年度第8次刑事庭會議決議紀錄7）併諭知被告
    庚○○、丁○○、戊○○3 人均緩刑4年；被告乙○○緩刑3
    年，以啟自新。
貳、關於被告壬○○、甲○○、庚○○、辛○○、丁○○、丙○○、戊○○被訴涉犯貪污治罪條例第4 條第1項第3款之經辦
    公用工程舞弊罪嫌為無罪及不另為無罪之諭知部分：
一、公訴意旨略以：被告壬○○係臺北縣石門鄉鄉長，被告甲○○係臺北縣石門鄉主計室主任，被告庚○○為臺北縣石門鄉
    工務課課長，被告丁○○、辛○○、丙○○係石門鄉工務課
    承辦人，均係依據法令從事公務之人；被告戊○○為虹泰公
    司實際負責人（登記負責人為其配偶己○○○），係從事業
    務之人員。被告壬○○、甲○○、庚○○、丁○○、辛○○
    、丙○○於經辦「90年度石門地區道路駁坎、排水溝等零星
    工程（一）」、「德茂村四鄰防洪排水等工程」公用工程時
    ，與被告戊○○基於犯意之聯絡，共同舞弊，茲將渠等犯行
    分述如下：
  (一)臺北縣石門鄉公所於90年9 月間，辦理「90年度石門地區道
    路駁坎、排水溝等零星工程（一）」，委請博允土木技師事
    務所（下稱博允事務所）陳志銘負責設計及編製預算書，施
    作地點計有「九芎林3號及4號擋土牆工程（代號Ａ）」、「
    石崩山5 號擋土牆工程（代號Ｂ）」、「中央路33號路面鋪
    設等工程（代號Ｃ）」、「石崩山27 之1、2、3面層鋪設工
    程（代號Ｄ）」、「石門村14鄰擋土牆工程（代號Ｅ）」、
    「尖子鹿36之2 高壓圍牆磚護欄、懸臂式擋土牆工程（代號
    Ｆ）」、「石崩山34號擋土牆工程（代號Ｇ）」、「尖山湖
    16號擋土牆工程（代號Ｈ）」、「內石門85號擋土牆工程（
    代號Ｉ）」、「內石門45之1 擋土牆工程（代號Ｊ）」等10
    處，總工程費2,691,201元。石門鄉公所於91年1月14日辦理
    公開招標（第2次），由虹泰公司以總價1,900,000元得標承
    作，並於91年1 月23日與虹泰公司簽訂工程契約，以總包價
    法（總價承攬）之方式承攬，戊○○並指示員工康正雄擔任
    監工。
  (1)91年2、3月間，康正雄在內石門45之1 號簡環堂宅附近施作
    （代號Ｊ）之懸臂式擋土牆、RC護欄及RC擋土牆等工程時，
    因地主簡坤地要求以自費在簡環堂宅前之私有土地鋪設水泥
    ，經康正雄請示戊○○同意後，將該水泥地鋪設完成。惟於
    虹泰公司完工請款時，簡坤地另向鄉長壬○○請託，要求將
    該水泥地鋪設納入上開（代號Ｊ）工程中。壬○○明知前開
    土地為私人土地，無法以公款施作，竟基於圖利私人之不法
    犯意，指示知情之承辦人辛○○及課長庚○○，基於經辦公
    用工程浮報價額之共同犯意聯絡，於不知情之博允事務所陳
    志銘於工程完工編製結算書時，將簡環堂宅前鋪設水泥地部
    分，納入上開（代號Ｊ）工程，並由承辦人辛○○告知虹泰
    公司，於結算時據以辦理請款，藉此不法方式浮報價額，圖
    利簡坤地46,862元。
  (2)鄉長壬○○、課長庚○○、監工丁○○、承辦人辛○○及主
    計室主任甲○○等人，均明知本工程契約採用總包價法，且
    工程應按契約圖說施工，若有變更設計時，應於驗收及結算
    前辦理。惟虹泰公司除在上開（代號Ｊ）工程中增加施作項
    目外，因承辦人辛○○指示，另在（代號Ｈ）尖山湖16號呂
    天生厝旁擋土牆之施工位置，增加施作屋後側面之駁坎「L
    ＝13M H＝2.6M」工作項目，故於尚未施作「尖子鹿36之2高
    壓圍牆磚護欄、懸臂式擋土牆工程（代號Ｆ）」工程時，實
    作結果「金額」已達1,805,720 元，若再繼續施作（代號Ｆ
    ）工程時（此工程金額為217,718 元），則實作結果「金額
    」將高達2,023,440 元，惟因本工程契約採總包價法，虹泰
    公司仍只能領取契約「金額」1,900,000 元，故戊○○遂要
    求壬○○准予不施作（代號Ｆ）工程，經壬○○同意後，乃
    與戊○○基於犯意之聯絡，未經變更設計程序，指示丁○○
    由不知情之陳志銘於工程竣工辦理編製結算書時，將此代號
    Ｆ工程項目剔除，庚○○、丁○○、甲○○等人亦因壬○○
    之指示，明知代號Ｆ工程並未施作，竟仍基於經辦公用工程
    舞弊之犯意聯絡，仍在虹泰公司辦理結算驗收及請款等程序
    時，均予簽章核准，以此方式，使戊○○獲得未施作之不法
    舞弊利益217,718元。
  (3)依陳志銘編列之工程結算明細表「工作費合計01-22 」項目
    中實作結果「金額」為1,805,720 元，契約「金額」1,900,
    000元，增加（施工）金額44,757元，減少（施作）額36,85
    7元，結算金額為1,907,900元，超出虹泰公司得標金額7,90
    0 元。壬○○、庚○○、丁○○、辛○○、甲○○等人，為
    掩飾前述增加施作私人土地項目之不法，均明知前項工程已
    於91年5月20日完成驗收及結算，承辦人辛○○仍於91年6月
    12日，始簽文辦理追加經費7,900 元，經課長庚○○、主計
    室主任甲○○核章，再經鄉長壬○○批示同意。使虹泰公司
    於91年6月25日，總計支領工程款1,907,900元。
  (二)臺北縣石門鄉德茂村村長花文發，因其支持者鄰長孫文章（
    經營新錦豐海產店）將於91年11月30日，在所經營之新錦豐
    餐廳旁之空地（張麥林私有地；白沙灣橋頭，地號石門鄉○○段八甲小段4之2號、4之12號、4之13號）為其子辦理婚宴
    及日後利於孫文章經營之海產店作為用餐遊客停車場之用，
    乃向鄉長壬○○要求於91年11月30日前，在該空地上鋪設水
    泥地及整修因風災毀損之駁坎。
  (1)壬○○明知該空地為私人土地，無法以公款施作，竟仍指示
    知情之課長庚○○及承辦人丁○○、丙○○辦理，未經公開
    招標、發包等程序，庚○○即委請虹泰公司戊○○先行施作
    該水泥地鋪設工程，並表示該工程日後會納入「德茂村四鄰
    防洪排水工程」內，屆時虹泰公司可參與投標，若無法得標
    時，會協調得標廠商將水泥地鋪設及駁坎修復經費交予虹泰
    公司。戊○○乃自91年11月13日起，指派監工乙○○至現場
    施工，石門鄉公所則指派丁○○、丙○○負責監工，於同年
    月18日完成水泥地鋪設及駁坎修復。
  (2)庚○○嗣後指示丁○○於辦理「德茂村四鄰防洪排水等工程
    」時，將前開「白沙灣橋頭水泥地鋪設及駁坎修復」工程納
    入，丁○○遂於91年11月14日辦理簽文，概估經費為50萬元
    ，分別經庚○○核章及鄉長壬○○批示後，於91年11月29日
    委託博允事務所，由陳志銘負責設計。由承辦人丁○○帶陳
    志銘至德茂村四鄰防洪排水主體工程導勘，並告知欲施作之
    項目及數量後，陳志銘即開始繪製工程圖，數日後丁○○奉
    壬○○及庚○○之指示，在該工程案中再納入「富基村路面
    鋪設工程」、「茂林村呂天和厝後坍方工程」、「茂林村謝
    慶三厝後坍方工程」、「石門加油站旁停車場工程」、「茂
    林村何國旗堰」等工程，並帶陳志銘赴現場導勘，將欲施作
    項目及數量繪入工程圖說內。惟因「白沙灣橋頭水泥地鋪設
    及駁坎修復工程」已先行施作完成，為免於現場導勘弊端曝
    光，丁○○僅以電話通知陳志銘施作數量為何，並告知陳志
    銘在工程平面圖內，以加註方式載明「01施工位置白沙灣橋
    頭02 施工數量＝16.2*（36.3+23）＊1/2＝480M2 03乾砌塊
    石駁坎修復＝8*3.5＝28M2 」，並未將該工程繪製於該案圖
    說中，以此方式浮編於本工程案件中。
  (3)91年12月23日承辦人丁○○將博允事務所浮編之「德茂村四
    鄰防洪排水等工程」預算書、圖及總經費98萬5 千元等資料
    辦理簽文，經課長庚○○核章、鄉長壬○○批示核簽後，辦
    理公開招標，於92年1 月21日上午10時在石門鄉公所開標，
    由庚○○主持，丁○○會辦，甲○○監辦，由虹泰公司以67
    0,000元得標，虹泰公司並於92年2月15日向石門鄉公所申報
    開工，並由丁○○擔任監工，惟施工期限僅20個工作天，由
    於施工地點多處，戊○○為節省成本，在尚未申報開工時，
    即指示乙○○於92年1 月25日先行施作鋪設「石門加油站水
    泥地工程」。另於施作「茂林村何國旗堰」時，原契約單價
    分析表之「砌巨石攔水堰」內工料分析編列「0.7M3 挖土機
    24小時」、「配合工1式」、「零星工料1式」，但此單價分
    析編列是欲利用怪手挖河床中大石塊，再排列大石塊阻斷小
    坑溪，將溪水引入灌溉溝渠內，惟因怪手無法進入施工現場
    ，經乙○○告知丁○○後，未依圖說施作攔水堰，自行以PV
    C 管代替將河水導入灌溉溝渠內，虹泰公司因此節省工程費
    用3 萬餘元等情，因認被告壬○○、甲○○、庚○○、辛○○、丁○○、丙○○、戊○○均涉犯貪污治罪條例第4條第1
    項第3款之經辦公用工程舞弊罪嫌。
二、按犯罪事實應依證據認定之，無證據不得認定犯罪事實；又
    不能證明被告犯罪或其行為不罰者應諭知無罪之判決，刑事
    訴訟法第154條第2項、第301條第1項分別定有明文。再所謂
    證據，係指足以認定被告確有犯罪行為之積極證據而言，該
    項證據自須適合於被告犯罪事實之認定，始得採為斷罪資料
    ；苟積極之證據不足為不利於被告事實之認定，即應為有利
    於被告之認定，更不必有何有利之證據（最高法院29年上字
    第3105 號、30年上字816號判例參照）；認定犯罪事實所憑
    之證據，雖不以直接證據為限，間接證據亦包括在內，然而
    無論直接或間接證據，其為訴訟上之證明須於通常一般人均
    不致有所懷疑，而得確信其為真實之程度，始得據為有罪之
    認定，倘其證明尚未達此一程度，而有合理之懷疑存在時，
    事實審法院復已就其心證上理由予以闡述，敘明其如何無從
    為有罪之確信，因而為無罪之判決，尚不得任意指為違法，
    最高法院76年度台上字第4986號亦著有判例。又依最高法院
    40年台上字第86號判例意旨認：事實之認定，應憑證據，如
    未能發現相當證據，或證據不足以證明，自不能以推測或擬
    制之方法，以為裁判基礎。次按貪污治罪條例第4條第1項第
    3 款之態樣「建築或經辦公用工程或購辦公用器材、物品、
    浮報價額、數量、收取回扣或有其他舞弊情事者」，而所謂
    「回扣」，係指依據法令從事公務之人，就應付給之建築材
    料費或工程價款，向對方要約，提取一定比率，或扣取其中
    一部分，圖為自己不法所有；所謂「浮報價額、數量」，係
    指就原價格故意提高，以少報多，從中圖利而言（參見最高
    法院75年台上字第5136號判決要旨）。而本條既屬公務員重
    大貪污行為，且所指之其他舞弊情事係屬規定，自應與浮報
    價額、數量、收取回扣等獲取不正利益者有等同之危害性，
    方可相提並論。因此，縱有內定廠商尋找原無意投標之廠商
    陪標，以達得標之目的，惟該內定之廠商既係以底價或以下
    之價格得標，其獲得工程款，應屬承攬工程並依約施工所獲
    之合法利益，亦即內定廠商所得之工程款不具不法性，從而
    經辦公用之公務人員，縱明知有圍標情事故意放水，除非另
    有不法情事，否則亦難指與貪污治罪條例第4 條第1項第3款
    所稱之舞弊行為具有等同之危害（參見刑事法律專題研究(1
    3)第79至81頁，86年12月法律座談會研討意見）。
三、訊據被告壬○○、甲○○、庚○○、辛○○、丁○○、丙○○、戊○○均堅詞否認上開被訴經辦公用工程舞弊犯行，分
    別辯稱如下：
  1.被告壬○○辯稱：「90年度石門地區道路駁坎、排水溝等零
    星工程（一）」等這些工程在伊就任之前就已發包，而在伊
    任內完成，但伊是在91年3 月份才接此一職務，所以工程的
    細節伊不清楚，伊根本不可能去處理這些事情，伊因為尊重
    部屬的專業，故伊都會核章，且簡環堂住處附近的施工期間
    是否在伊任內伊也不清楚。白沙灣橋頭旁停車場的部分則是
    村長花文發到鄉公所來反應說他們村民及觀光客停車的地方
    駁坎壞了，怕發生危險，請伊等去搶修，故伊請課長庚○○
    幫忙處理，他們是依權責去處理。又工程部分會有伊之簽名
    係因伊是鄉長，故一定要經由伊簽名同意。
  2.被告甲○○辯稱：伊是依政府採購法去辦理的，伊係根據業
    務單位提供各項工程的項目數量去計算它的單價與數量相乘
    後的金額是否相符，實作數量跟契約數量做比較，如果實做
    數量與契約數量增減達10％以上時，就要追加減，追加減金
    額伊不作審核，伊只看機關首長核准辦理追加減後，才依據
    採購法去作開標、決標、驗收之後續監辦作業，在增減10％
    以內，不用審核。因為本案180 萬元是實作數量加總價，如
    果用180 萬元去付，會跟合約價金給付方式不合，價金給付
    一定要照合約，故給付廠商190萬7千9百元。
  3.被告庚○○辯稱：代號J、F的工程伊皆不知情，簡環堂所
    稱之工程施作期間，伊並未在場，對於預算書沒有鋪水泥的
    部分，後來結算書有施作該工程，伊雖核章，但這些都是承
    辦同仁處在處理，故伊亦不清楚。一般零星工程都會追加，
    本案雖是在驗收後辦理追加款，但因採購法及臺北縣政府工
    程會之工程契約範圍皆未特別說明，故伊認為本案7,900 元
    是行政疏失可以辦理追加。如果是大災害金額較大，就需
    上級的核定補助款，小災害就視實際上有無需要，如果沒有
    安全上的需要，就按一般程序，臺北縣石門鄉○道路大部分
    都是私人土地，伊係考慮使用性才做。白沙灣橋頭之私人
    空地係供公用，因為受到颱風的影響駁坎崩塌，不管是在地
    人或觀光客都會有危險，附近也只有這塊土地供停車使用，
    當初鄉長就已指示這個案子請伊來處理，非後來才加進入去
    。伊當初是考量工程的緊急狀況，剛好當時虹泰公司在現場
    附近作另外一個工程，所以就請他們來作。伊原本是要寫簽
    呈招標的，但因為太趕了，所以延誤了，當初地方要求作的
    數量龐大超出範圍，戊○○沒有辦法免費提供，戊○○才請
    伊幫忙，伊跟戊○○說工程已請人設計中，請戊○○來招標
    ，之後伊等在寫簽呈發包時，工程就已經在施作了。伊只知
    道這個工程有先施作，其他的工程伊並不清楚。
  4.被告辛○○辯稱：伊不知代號J 工程之施工，亦未告訴陳
    志銘增加這一部分的工程，壬○○亦無指示伊將簡環堂水泥
    地納入代號J工程的結算書中。就代號F工程，陳志銘也沒有
    告訴伊未施作，伊是承辦人員，現場是由監工丁○○負責，
    代號F 的工程決算書送到伊這裡的時候，伊才知道這部分包
    商沒有施作，而伊並沒有給付他們這部分的工程款。石門
    零星工程的部分，伊並沒有核對竣工圖，結算的金額伊有發
    覺差異，伊才補簽呈要追加7,900 元，是以工程款10％以內
    追加，該筆費用是包商實際上有超過，所以伊才核章。又本
    工程是採總包價法，以數量來計算，不是以金額來計算，雖
    實作是180 萬多元，故最後仍給付廠商190 萬元。伊沒有
    把沒有做的工程剔除掉，也沒有把加進來的工程辦理簽呈變
    更，是因為承包商跟監工沒有跟伊反應，所以伊無從辦理簽
    呈變更，且伊是依結算書與現場符合的驗收慣例而驗收。
  5.被告丁○○辯稱：代號J 的工程，康正雄沒有跟伊講過簡
    氏兄弟要鋪設水泥地，計畫裡面並無該工程，因為當初道路
    沒有損壞，只有損壞駁坎，伊等只修繕駁坎，沒有修迴車場
    ，駁坎做好之後伊就到別的地方，那個地方伊就沒有再去了
    ，所以伊不知道有多做。至於結算時有追加迴車場的鋪設水
    泥工程，是誰決定要鋪設迴車場的水泥，伊不清楚。代號
    F 的工程未施作是因為虹泰公司機械已經到現場要實作時，
    地主江良一不讓虹泰公司施作，經伊與江良一協調未果，伊
    便叫包商撤掉，而包商也沒有請款，壬○○並無指示伊告訴
    陳志銘將F 工程剔除掉。德茂村、石門工程部分伊都是會
    驗，會驗時驗收人員會拿結算書，因為他們不知道地方，伊
    只是帶他們去驗收而已，伊沒有去比對，伊完全相信結算書
    所附的竣工圖。工程的結算，伊沒有參與，結算書做好時要
    經過伊核章，因那段時間伊很忙，故伊沒有實際去核對，伊
    只是蓋章而已，驗收追加經費7,900 元，伊並不知情。白
    沙灣橋頭是在招標程序中作的工程，伊當時是想說虹泰公司
    在附近有作工程，所以伊才請怪手來整地，但因為下雨會有
    泥濘，而且駁坎已經崩塌了，所以庚○○要伊作工程招標的
    作業，但伊要作一些概算的東西，所以簽呈就晚一點，是簽
    呈簽完之前他們就整地，簽呈簽完之後過了一星期他們才鋪
    好水泥，鋪好水泥之後，伊才開始辦理發包，伊確實是在簽
    呈簽核之後才叫廠商幫忙，而在發包之前動工，所以還是要
    把這一部份納入，且白沙灣之施作數量部分，伊只是把數量
    跟陳志銘講，他如何註記伊不知情。加油站工程的部分，
    伊等沒有變更位置，合約書有載明確定位置由監工指示。茂
    林村何國旗堰工程部分，因為機械沒有辦法進入，設計及現
    場施工情形無法辦法配合，這個部分經費才2 萬多元，伊等
    只是改變另一種方式在施作而已，經費都也差不多，並無檢
    察官所述要節省經費之情形。
  6.被告丙○○辯稱：伊是負責根據決算書驗收德茂村四鄰防洪
    排水工程，並無監工，監工部分是由丁○○負責，加油站工
    程的部分因為契約有註記由監工指出位置，即無須變更設計
    。白沙灣橋頭鋪水泥的工程、茂林村何國旗堰工程部分，伊
    沒有抽驗到，因為伊工程太多了，所以沒有辦法全部驗收，
    但茂林村何國旗堰工程部分及石門加油站工程2 者都與結算
    書相符。伊完全相信結算書，伊都是完全按照結算書來驗收
    ，因為當時監工一定會去會驗，他有意見他也一定會表示。
    此案件伊沒有監工，亦無參與。
  7.被告戊○○辯稱：代號J 工程部分，本來地主說要出錢，
    伊就去做，做完他說他跟公所講好由公所出錢，這件事都是
    康正雄在處理，伊鋪的水泥地並不是簡氏兄弟所講的那一塊
    土地。代號F 工程部分，伊聽監工講，是地主不讓伊等做
    ，但伊等機械、人工、板模、鐵板都已到現場，施工道路也
    有鋪一點，已經有做施工道路了，而這筆工程款伊等並沒有
    領，結算書並沒有這一筆錢，公所也沒有給伊等錢。又代號
    F 工程雖然沒有施作，但別的地方都有多施作，所以結算出
    來的金額並沒有差異太大。公所的監工有說在10％加減的範
    圍內，伊等自己斟酌是否增加或減少，其他的伊都是按照公
    所的指示施作請款。白沙灣橋頭工程，公所跟伊講，要伊
    把不平的地方及駁坎滑下來的地方幫忙處理一下，伊當時只
    是義務性的幫忙，是伊在得標之後才知道有包含該工程。石
    門加油站的工程是伊等已經得標，但因為過年伊等要休息，
    公所的人說，垃圾車大部分在加油站那裡洗車，要伊等先施
    作。「茂林村何國旗堰攔水堰工程」機械沒有辦法進去，伊
    用人工進去搬水管、訂鐵條、攔水堰作一半，比原來設計的
    花費更多。防洪排水工程、孫文章空地工程、茂林村何國旗
    堰工程、白沙灣橋頭空地部分，工程都有做，所以請款都合
    理，伊等都是依照公所的指示施作請款，伊不知那是違法等
    語。
四、經查：
  (一)關於「90 年度石門地區道路駁坎、排水溝等零星工程（一）
    」代號J 工程簡環堂宅前舖設水泥地部分及代號Ｈ工程增加
    施作屋後側面之駁坎部分：
  1.依證人簡環堂於原審結證稱：伊並未親自去找過壬○○或其
    他石門鄉公所的人來幫忙舖設水泥，伊只有向鄉民代表梁玉
    雪反映，請其要求鄉公所幫忙施工，這條路別人也要出入，
    路開了以後，有供其他人通行等語（見原審卷二第47-50 頁
    ）；證人簡坤地於原審結證稱：伊並未親自向鄉公所的人要
    求請人來幫忙施作舖設水泥工程，後來公所所施作的土地，
    因為是道路，這部分土地公眾亦可通行等語（見同上卷第57
    、58頁），核與證人即虹泰公司之現場監工康正雄於原審結
    證稱：簡環堂宅前舖設水泥乙事，伊有向丁○○講過，但未
    向壬○○講過，水泥舖設完後，簡環堂有說要找公所出錢等
    語相符（見同上卷第65、77頁），再參以被告丁○○係前開
    工程之監工之情，顯見該工程之施作，被告丁○○應係知情
    並有參與，至可認定。是被告丁○○辯稱不知情云云，尚不
    足採。
  2.另在（代號Ｈ）尖山湖16號呂天生厝旁擋土牆之施工位置，
    增加施作屋後側面之駁坎「L＝13M H＝2.6M」工作項目，亦
    據證人康正雄證稱：Ｈ工程有做，就是增加屋後的擋土牆等
    語（見同上卷蒂8 頁），核與證人陳志銘結證稱：該工程是
    在竣工圖上修正尺寸表現出來等語相符（見原審卷三第37頁
    ），足見該Ｈ工程擋土牆部分亦係有增加施作，亦可認定。
  3.按貪污治罪條例第4條第1項第3 款之犯罪態樣，為「建築或
    經辦公用工程或購辦公用器材、物品，浮報價額、數量或收
    取回扣，或有其他舞弊情事者」。其係屬公務員之重大貪污
    行為，為同條例第6條第1項第4 款公務員圖利罪之特別規定
    。所謂「浮報價額、數量」，係指就原價額、數量故為提高
    ，以少報多，從中圖利而言；又「回扣」指就應付給之建築
    材料費或工程價款，向對方要約，提取一定比率，或扣取其
    中一部分，圖為自己不法之所有。則有關「其他舞弊情事」
    之概括補充性規定，應指與浮報價額、數量、收取回扣等獲
    取不法利益者有同等危害性，方可相提併論，例如偷工減料
    、以劣品冒充上品、以膺品代替真品等是。經查，被告丁○○未簽請變更設計而准追加前開工程，固然有違行政作業程
    序，致該等工程之施作，有無法監督包商是否確實按圖施作
    之情形，惟被告等人是否有起訴之經辦公用工程舞弊之犯行
    ，檢察官並未提出任何被告丁○○、壬○○、甲○○、庚○○、辛○○有因此收取回扣、及浮報價格數量之事證，或有
    與上開情形同等性質之危害性之情形，是被告等人是否構成
    貪污治罪條例第4 條第1項第3款之經辦公用工程舞弊罪，已
    非無疑。
  4.再查上開水泥地之鋪設，證人簡環堂、簡坤地均證稱該水泥
    地路面亦可供他人通行，是前開土地既係供公眾通行，鄉公
    所予以鋪設，自難謂有圖私人之利。再就Ｈ工程之施作，原
    即係擋土牆之施作，惟為保護駁坎而增加擋土牆，係基於安
    全之考量，亦無不妥之情。復按貪污治罪條例第6條第1項第
    4款之圖利罪，於90年11月7日經總統令修正公布，規定以對
    於主管監督之事務，明知違背法令，直接或間接圖自己或其
    他私人之不法利益，因而獲得利益，為其構成要件。查被告
    丁○○雖未簽請變更設計即准追加前開工程，但查被告戊○○承包上開工程後，均已依約施工完畢，並向鄉公所請款，
    是其獲得之報酬係依約給付工程勞務而所獲之工程款，本案
    檢察官既未提出被告戊○○有何因而獲得其他不法利益之事
    證，是亦難認被告丁○○、壬○○、甲○○、庚○○、辛○○等人有何圖得其他自己或他人之不法利益。則被告丁○○
    、壬○○、甲○○、庚○○、辛○○等人雖違反規定，未變
    更設計即准追加前開工程，應屬違反行政規定，應負行政責
    任，尚非貪污治罪條例第4條第1項第3款或第6條第1項第4款
    所欲規範之對象，是被告等人之有違上開作業程序，僅應負
    行政責任，在無其他確切證據足資證明其等有何不法行為之
    下，尚難據此認定被告等有何公訴人所指經辦公用工程舞弊
    之犯行。
  (二)關於「90年度石門地區道路駁坎、排水溝等零星工程（一）
    」代號Ｆ工程部分及追加經費7,900元部分：
  1.關於代號Ｆ工程部分，係因地主反對致無法施作等情，業據
    證人即地主江良一於原審結證稱：91年3、4月間石門鄉公所
    有來伊家施作擋土牆鎮，挖土機及工人都有來，因為土地是
    伊的，伊不同意公所興建，伊有告訴丁○○等語（見原審卷
    二第80-82 頁），復參以證人陳志銘於原審結證稱：並無其
    他人指示其將代號Ｆ工程剔除，伊係編製結算書去現場量時
    發現的，丁○○並未指示等語（見原審卷三第45、46頁），
    ，顯見被告丁○○所辯前開Ｆ工程未施作，係因地主反對等
    情，堪以採信。是檢察官起訴指稱被告戊○○要求被告壬○○就Ｆ工程准予不施作，壬○○同意後指示丁○○由陳志銘
    於工程竣工辦結算時，將Ｆ工程項目剔除云云，尚非有據。
    況證人陳志銘另證稱：Ｆ工程並未列入結算金額，因為未施
    作等語（見同上卷第46頁），核與「90年度石門地區道路駁
    坎、排水溝等零星工程（一）」結算書中的工程數量計算表
    內，計算式欄位中所載有關代號Ｆ的部分，均等於「０」的
    情形完全吻合。且證人即共同被告戊○○亦證稱：Ｆ工程這
    部分並未領到錢等語（見原審卷四第171 頁），足見虹泰公
    司並未不勞而獲Ｆ工程之工程款甚明。公訴人認被告戊○○
    獲得未施作Ｆ工程之不法利益217,718 元云云，尚屬無據。
    至行政院公共工程委員會於94年1月10日以工程企字第09400
    002700號函覆本院之函文雖載明：該未施工的情形，其屬原
    契約已載明應施作者，則須辦理契約變更或有書面資料記載
    其情形至驗收時一併處理變更事宜，俾免最後驗收結果與契
    約規定不符等語，惟依該函文所載，就工程未施作部分，並
    非「只有」辦理變更乙途可資解決，只要事後於驗收或結算
    時，將實際施作之範圍真實呈現於書面上，避免有不符或不
    法利益亦為已足。本件代號Ｆ工程未施作，依卷附結算書上
    確有畫上「Ｘ」之記號，該Ｆ工程之結算書之計價數量亦載
    明為「０」，亦即表示未予計價，是本件Ｆ工程即等同於自
    契約中扣除該金額，與該函文並無相違。準此，就該Ｆ工程
    之結算，自無不符或有何不法利益之情事，是該函文尚難執
    為不利被告之證據。
  2.再細繹卷附「90年度石門地區道路駁坎、排水溝等零星工程
    （一）」之工程契約第3 條附件所載：價金給付之辦理方：
    採『總包價法』。一、本契約總價『預計』新台幣190 萬元
    。二、依本契約價金總額結算。三、本工程之實作數量，如
    較本契約所定數量『增』『減』達百分之10者，其逾百分之
    10者，得以本契約增減本契約價金。未達百分之10者，本契
    約價金不予增減」。是以本件石門地區道路駁坎、排水溝等
    零星工程之價金僅係預計190 萬元，依實際結算結果，倘有
    逾百分之10，均得增、減價金甚明，顯見被告戊○○依本件
    契約規定，並非只能領取190 萬元，是公訴人認被告戊○○
    只能領取190 萬元，已有未洽。再上開百分之10之計算基準
    ，並非以「價金總數」為計算基準，而係以工程之「個別項
    目」中之實作數量為計算基準等情（參照卷附工程結算書結
    算明細表中「項目名稱」欄，例如第1 項係「機械挖土石方
    」，第2 項係「人工挖土石方」‧‧‧），業據證人陳志銘
    於原審結證稱：「合約是以單項施作百分比的數量去計算，
    不是以總金額去計算」、「工程施作計算表，有超過百分之
    10的部分才會作增減，超過百分之10的部分，才會加計超過
    的部分」等語（見原審卷三第39頁），並有行政院公共工程
    委員會於91年5月6日之函文在卷為憑，依該函文所示亦載明
    ：「有關實作數量是否較所定數量增減百分之10以上乙節，
    依個別項目判定之。如來函所述，僅機械挖方實做數量較契
    約數量增減超過百分之10，得就該機械挖方增減數量超過百
    分之10部分予以增減價金。未達百分之10部分，不予增減價
    金」等情，足見上開百分之10之計算基準，確係以工程之「
    個別項目」中之實作數量為計算基準，而經核對卷附「90年
    度石門地區道路駁坎、排水溝等零星工程之結算書所附之「
    結算明細表」中，經比較「契約數量」欄與「實作結果」欄
    ，確實發現工程項目第2、4、9、10 項目有增加逾百分之10
    之情形，而第5、11、15 項目有減少逾百分之10之情形，故
    依前開契約均得增減，基此，追加工程款部分為44,757元（
    含間接工作費710元），追減工程款為36,857 元，依追加部
    分扣掉追減部分則為7,900 元，是被告辛○○簽呈請鄉長即
    被告壬○○同意追加費7,900 元等情，自無不合。公訴人雖
    以被告辛○○等人於本件工程辦理驗收結算後始簽呈追經費
    7900元，與規定有違，而質疑被告辛○○等人有舞弊之嫌云
    云。惟查，若依檢察官所指於驗收結算後不應辦理追加款，
    然如業務單位未及於驗收前辦理簽文追加減費用時，則該份
    結算書明細表部分工程項目實作數量有較原契約所列數量「
    較少」之部分（例如本件工程亦確實追減36857 元），亦無
    法一併扣除，如此不僅會與本件工程契約第3 條及其附件價
    金給付之規定相牴觸，更有圖利廠商之嫌，同樣如不准予針
    對實際數量確實有增加部分予以追加，亦有使國庫得利之虞
    ，是被告辛○○之上開簽呈容或係行政瑕疵之補正，縱有違
    上開作業程序，應僅屬行政上之違失，應負行政上之責任，
    在無其他確切證據足資證明其等與戊○○有何不當行為之下
    ，尚難據此認定被告等有何公訴人所指之舞弊圖利犯行。
  (三)關於「德茂村四鄰防洪排水工程」其中之「白沙灣橋頭水泥
    地鋪設及駁坎修復」工程部分：
  1.公訴意旨以被告壬○○為趕辦孫文章之子辦理婚宴及日後利
    於孫文章經營之海產店作為用餐遊客停車場之用，乃指示知
    情之課長庚○○及承辦人丁○○、丙○○辦理，未經公開招
    標、發包等程序，即委請虹泰公司戊○○先行在該私人土地
    之空地施作該水泥地鋪設工程，因認被告壬○○、庚○○、
    丁○○、丙○○等人有經辦公用工程舞弊情事云云。然查，
    證人即新錦豐產店負責人孫文章於原審結證稱：那塊地（即
    白沙灣橋頭空地）原來也是作停車場或婚喪喜慶用，在舖水
    泥之前，本來是柏油路，後來象颱風來弄壞了，伊有跟村長
    花文發講請他處理，伊並未直接向鄉長反應，伊不是因為要
    娶媳婦才請村長找人來鋪水泥，該地大部分都供公眾使用，
    伊是在水泥地鋪好後半年才掛上專用停車場的牌子，伊掛招
    牌時，沒有問過公所的人，只有問過地主，地主表示同意，
    伊才掛上去，伊看到有人這樣寫，伊才這樣寫，後來因為沒
    有效果，大家都可停車，伊就把招牌拆了等語（見原審卷二
    第143-147 頁），核與證人即村長花文發於原審證稱：那塊
    空地在未舖水泥之前原來是舖柏油，後來颱風來以致駁坎弄
    壞，會積水長蚊子，孫文章有向伊反應，伊有向鄉公所請求
    ，伊未要求何時以前將它弄好，據伊所知這塊空地是屬於公
    用，伊請求鄉公所鋪水泥時，不知道孫文章把這塊地當作私
    人停車場之用等語相符（見同上卷第154、158、159 頁），
    足證孫文章向村長花文發反應將白沙灣橋頭的空地整修，係
    因這塊空地被颱風損壞，至於掛上專用停車場招牌，應係孫
    文章個人緣故，並未問過鄉公所的人，且係半年以後之事，
    是並無證據證明該停車場係專為孫文章所鋪設。況該空地即
    地號為台北縣石門鄉○○段八甲小段4、4之12、4之13 號土
    地係張麥林所有，有土地登記謄本在卷可稽，並非孫文章所
    有，鄉公所予以鋪設時，又如何能事先知悉張麥林會同意孫
    文章使用，自難以孫文章事後有佔用該空地，即遽認鄉公所
    為圖利孫文章而鋪設該水泥地，檢察官起訴被告壬○○為趕
    辦孫文章之子辦理婚宴及日後利於孫文章經營之海產店作為
    用餐遊客停車場之用，而指示承辦人鋪設云云，尚屬無據。
  2.又前開白沙灣橋頭空地，長久以來係供遊客及村民停車、婚
    喪喜慶活動之用等情，業據證人孫文章、花文發證述如前，
    亦與證人孫金英於原審證稱：這塊土地原本是供停車用，但
    有一颱風把土地弄壞，才請公所找人來鋪水泥，鋪了水泥後
    還是作停車場使用等語相符（見原審卷二第135 頁），足證
    該空地係供公眾使用，是該停車場之鋪設既係供公眾使用，
    即屬公共利益之事項，以公款修繕，自無圖利私人之可言。
    雖該白沙灣橋頭水泥地鋪設工程，未經公開招標、發包程序
    ，即先予施作，被告壬○○等人固坦認在卷，然按貪污治罪
    條例第4 條第1項第3款經辦工程舞弊罪之構成要件須有公務
    員身分者，對於建築或經辦公用工程或購買辦公用器材、物
    品，有浮報價額、數量、收取回扣或有其他舞弊情事者，始
    足當之。而所謂其他舞弊情事應指偷工減料、以劣質品冒充
    上品、以品代真物等情而言。本件檢察官所指被告壬○○
    等人未經公開招標、發包程序，即先予施作之事實，無一涉
    及被告壬○○等任何公務員究有何收受回扣、回扣多少？或
    有浮報價額情事？或浮報數量情事？或有偷工減料、以劣質
    品冒充上品、以品代真物等情事，檢察官均未予指明，自
    無從以該工程未經公開招標、發包程序即先予施作，遽指被
    告壬○○等人涉犯該條款所定之經辦工程舞弊罪。
  3.再系爭工程於施作前即經被告丁○○於91年11月14日即於簽
    呈中敘明：「本鄉德茂村4 鄰因防洪排水設施歷經颱風及暴
    雨而受損，危及鄉民居家及通行安全，亟待施作德茂村4 鄰
    防洪排水及白沙灣橋頭停車場改善工程，概括經費新台幣50
    0,000 元整」，呈上經課長庚○○、鄉長壬○○核准辦理，
    有上開簽文附卷可稽（見92年度偵字第9103 號偵查卷（二）
    第312、314頁），足見系爭工程原已計劃施作，雖其未經公
    開招標、發包程序即先予施作，有違行政程序規定，然其等
    事後亦依相關規定辦理公開招標業務，以補正先前未經公開
    招標、發包程序之行政缺失，而於辦理「德茂村四鄰防洪排
    水工程」招標時，計有福翊營造有限公司、虹泰營造有限公
    司、佳陞營造有限公司等3 家公司競標，由虹泰公司得標，
    並非由被告丁○○等人直接指定虹泰公司承作，有德茂村4
    鄰防洪排水工程之開標紀錄、工程標單等附卷可稽（見92年
    度他字第2685號偵查卷第46至54頁），事後亦依相關規定進
    行驗收、結算等程序，復有該工程之驗收紀錄及結算書在卷
    可稽（見92年度偵字第9103號偵查卷二第341頁背面、第344
    頁）。況據上開招標之程序、驗收結算之程序，並未有何違
    法之處，或有何圍標情形，是虹泰公司事後標得前開工程並
    無不法，被告壬○○既係基於鄉長之身分，因鄉民反應及地
    方實際需要而請包商先施工，被告戊○○亦確實施工，並經
    驗收通過，向鄉公所請款，行亦無不勞而獲之情，難認有何
    舞弊之情。茍被告壬○○、庚○○等人有圖利虹泰公司之不
    法意圖，自可逕行指定虹泰公司施作，無庸再進行公開招標
    之程序，自惹若由其他廠商得標施作拆帳之麻煩，是難認被
    告壬○○、庚○○、丁○○、甲○○、丙○○有何經辦公用
    工程舞弊圖利他人之犯意。
  (四)關於「德茂村四鄰防洪排水工程」其中之「石門加油站旁停
    車場工程」及「茂林村何國旗堰攔水堰工程」部分：
  1.公訴人以被告壬○○等人浮編「德茂村四鄰防洪排水等工程
    」預算書、圖及總經費98萬5千元等資料，由虹泰公司以670
    ,000  元得標，虹泰公司之戊○○為節省成本，在尚未申報
    開工時，即指示乙○○於92年1 月25日先行施作鋪設「石門
    加油站水泥地工程」。另於施作「茂林村何國旗堰」時，未
    依圖說施作攔水堰，自行以PVC 管代替將河水導入灌溉溝渠
    內，虹泰公司因此節省工程費用3 萬餘元，因認被告壬○○
    、庚○○、丁○○、丙○○等人有經辦公用工程舞弊情事云
    云。然查，石門加油站停（洗）車場之施作位置係由石門鄉
    公所監工指定位置，始由承包商虹泰公司施作等情，業據證
    人即被告乙○○於原審結證稱：「施工位置係丁○○告訴我
    的」、「圖上是在前面的路邊，後來丁○○說要改到施工的
    位置去」、「是不是要變更，我們公司沒有權利，施工的位
    置可由業主指示」、「因位那個位置是洗垃圾車的，太靠近
    馬路位置太臭，以才往海邊移」、「設計圖上03係代表施工
    的位置要有鄉公所的指定才能施作」等語（見原審卷三第10
    5、106、109、110頁），核與證人即被告丁○○結證稱：石
    門加油站停車場的土地，是因為後來石門加油站的人叫我們
    往後移，我們才往後移，該土地後來施作的位置查出是國有
    土地，原來是靠馬路，後來靠海邊，施工數量不變等語（見
    原審卷二第128、154、155 頁）、證人陳志銘結證稱：德茂
    村四鄰防洪排水工程之工位置，我們要與業主或承辦人確認
    後，才能施作等語大致相符（見原審卷三第53頁），足見石
    門加油站旁停車場工程之施工位置與竣工位置不同，完全係
    依監工丁○○之指定。至被告壬○○、庚○○、丁○○、乙○○、戊○○就該停車場之施作日期係未申報開工即先行施
    作，係涉及監工日報填載不實文書罪，業如前述壹之部分，
    惟並無證據證明其等有何舞弊或圖利之犯行，自不能以其施
    工位置與竣工位置不同，及申報開工日與實際開工日不符，
    即遽認被告等人有舞弊或圖利之犯行。
  2.至茂林村何國旗堰攔水堰工程部分，依證人即被告乙○○於
    原審結證稱：伊也是按圖施工大同小異，只是沒有以機械上
    去，把大石頭換成小石頭，當初這個工程的設計是有問題，
    用人工代替機械，並不是要節省經費，而是因為機械上不去
    等語（見原審卷三第106、111頁）；證人即共同被告丁○○
    亦結證稱：本來原先設計是要把整個河道填滿石頭讓它水位
    上升，水就會流到引水道，後來實際施作不可行，之後才改
    為人工施作，因為機械沒有辦法施作，用石頭填滿，和原先
    數量不一樣，再用ＰＶＣ管引水道出來，是伊決定按照竣工
    圖的式來施作等語（見同上卷第158 頁）；證人即共同被告
    戊○○於原審結證稱：因為當時監工說怪手沒有辦法進去，
    所以才改用人工，伊也有跟監工講，實際上這樣做的話，比
    原設計還要多花錢等語（見原審卷四第168 頁），核與證人
    何國旗於調查局證稱：前開包商來找我至攔水堰現場觀看時
    ，他向我表示挖土機無法到現場施作，我說可不可以請他由
    溪下游處溯溪至現場施作，他表示溪底石頭太多，挖土機走
    三天也走不到，我說不然怎麼辦，包商即表示不然用塑膠管
    子放在溪底接水過來好不好，我心理雖然很不願意他這樣子
    施作，但我也不知道此一工程是設計如何施作的，也就沒有
    表示什麼，只說這樣安全嗎，他怎麼回答我忘記了，但因為
    我們這裡很久沒有水可以用了，所以我們雙方就協議說看能
    不能先把水接過來使用，以後他要怎麼施作他再去施作等語
    大致相符（見92年度偵字第9103 號偵查卷二第347頁，證人
    何國旗於調查局之證詞係屬被告以外之人於審判外之陳述，
    惟業經檢察官及被告等人同意作為證據，依刑事訴訟法第15
    9條之5 第1項規定，得作為證據），由以上證詞以觀，足見
    原先之設計確有疏於注意現況之處，以致怪手機械無法施工
    ，且依工地之現場狀況，本件以人工施作較諸機械施作未必
    有利可圖，應屬可採，在無利可圖之情形下，被告丁○○應
    不致無故以人工來取代機械施作，故被告丁○○辯稱係因機
    械無法進入，始以人工施作等語，應堪採信。自難認被告丁○○有何舞弊或圖利之犯行。檢察官稱前開工程以PVC 管代
    替將河水導入灌溉溝渠內，虹泰公司因此節省工程費用3 萬
    餘元等語，僅係推測之語、臆測之詞，並未提出任何實證以
    為憑佐，自難憑為論罪之依據。
  3.前開「石門加油站旁停車場工程」之位置變更及「茂林村何
    國旗堰攔水堰工程」之工法改變，係監工丁○○依據現場施
    作情形予以變更，業如前述，而被告壬○○、庚○○、丙○○等人並非專司現場，難謂其等對本件前開工程現場施作情
    形有所充份掌握，自難與被告丁○○就工程施作情形之認識
    程度等同視之，是本件工程位置及工法變更之瑕疵，顯無能
    力全程與聞，自難僅因壬○○、庚○○、丙○○等人於結算
    行政流程部分有瑕疵，即遽認被告壬○○等人有何舞弊或圖
    利犯行。況上開「德茂村四鄰防洪排水工程」之底標為79萬
    元，虹泰公司以67萬元得標，最後實際結算金額則為634,60
    3 元，此有該工程結算明細表在卷可稽，倘被告壬○○、庚○○、丁○○、丙○○等人與戊○○有任何舞弊或圖謀不法
    利得，儘可設法追加其他工程以達得標金額，何須最後以實
    作數量計算，領得較得標金額低之工程款，益證被告壬○○
    、庚○○、丁○○、丙○○、戊○○等人就前開公共工程並
    無舞弊情事。
五、綜上各情，公訴人所舉事證，對於認定被告等人犯罪，仍存
    有合理懷疑，尚不能使本院確信被告壬○○、甲○○、庚○○、辛○○、丁○○、丙○○、戊○○等人犯經辦工程舞弊
    及圖利之貪污犯行，本件並無證據證明被告等人就本件前開
    工程有浮報工程款、收取回扣或與該等不法行為危害性相當
    之不法犯行，雖相關經辦人員所為行政程序容有疏失，然此
    與包商未施作或偷工減料，鄉公所仍故為支付工程款之情形
    不同，自難以經辦工程舞弊或圖利等罪責相繩。公訴人就此
    指訴被告壬○○、甲○○、庚○○、辛○○、丁○○、丙○○、戊○○等人經辦公共工程有舞弊犯行，均不能證明。惟
    公訴人認被告庚○○、丁○○、戊○○此部分與前開論罪科
    部分，有牽連犯裁判上一罪之關係，屬審判上同一案件，故
    均不另為無罪之諭知。至被告壬○○、甲○○、辛○○、丙○○等人關於此部分，原審因而均為無罪之諭知，經核其認
    事用，證據之取捨，並無不合或違背論理法則，應予維持。
六、檢察官就此部分上訴意旨略以：(一)「90年度石門地區道路駁
    坎、排水溝等零星工程」中，施作後驗收時之面積，較原先
    設計圖面積為大，此經證人陳志銘證述，亦有竣工圖可稽，
    被告丁○○為監工，明知此情，且被告戊○○亦曾經證人康
    正雄告知「簡環堂宅前有多鋪水泥地，費用由地主支出之事
    」，被告戊○○當係確知該筆費用有人會支付，否則豈有逕
    自鋪設水泥之理？(二)「尖子鹿36之2 高壓圍牆磚護欄、懸臂
    式擋土牆」，未予施做，且於竣工圖上畫「X」 表示，此經
    證人陳志銘證述，亦有竣工圖可參，監工丁○○、承辦人辛○○、工務課長庚○○，平日均處理與工程相關之事宜，豈
    有不知「X」 之意？於工程中，均未見相關公務員有任何變
    更設計，依法或依常情，應將未施做部分之工程款自原工程
    價款中剔除，但本案承辦公務員，均未如此處理，虹泰公司
    仍依據契約所約定之「總包價法」請領工程款，顯有圖利虹
    泰公司之嫌。(三)被告甲○○為主計人員，於本工程中，有工
    地已遭畫「X」 ，有工程超出預算書之施做範圍，承辦人辛○○亦曾因工程款追加之問題，遭被告甲○○退回簽呈，就
    同一事件，石門鄉公所有二份內容不同之簽呈，何以致之？
    而該份追加預算之簽呈是在工程已經驗收完後才為之，承辦
    之公務員又豈有不知之理。(四)公共工程之設計、發包乃至最
    後之付款均有其法定流程，於其他工程案中，縱然經費於追
    減、追加後之數額為零，承辦人仍會對此做出變更設計或經
    費變動之簽呈，虹泰公司於其他工程中，工地因故無法施作
    時，通知公所辦理停工，何以於應剔除之工程款未剔除？不
    應施做而施做之部分納入結算？甚至於驗收完畢（實際施做
    亦與設計圖不符）後，還可辦理追加經費事宜？(五)依主管機
    關行政院公共工程委員會函覆以「未施做地點，其屬原契約
    已載明應施做之地點者，則該為施做地點原先需要之工程款
    ，應自契約中扣除」、「未施工的情形，其屬原契約已載明
    施做者，則需辦理契約變更或有書面資料記載其情形至驗收
    時一併處理變更事宜，俾免最後驗收結果與契約規定不符」
    ，顯然並非被告等圖以總包價法之工程款計算方式，況既已
    編列施工之地點，本應按圖施做，若因故未予施做，自應變
    更設計調整價金，而非「未施做就未施做，最後結算時仍以
    總包價法結果亦可」，是被告等所稱之總包價法結算方式，
    顯然不實。原審對行政院公共工程委員會之函文，似有誤解
    。(六)「德茂村四鄰防洪排水工程」部分，證人孫文章確於趕
    工之白沙灣橋頭停車場辦喜宴，被告壬○○、丙○○亦曾到
    場祝賀，此經證人孫文章、二被告供承在卷，縱然該停車場
    已有損壞逾3 年，何以被告壬○○等人，於相關工程已經進
    行內部簽呈準備發包之際，猶指示虹泰公司先行施工處理，
    自時間密接之情況觀之，顯係方便圖利證人孫文章。(七)被告
    壬○○等人於依規定辦理「德茂村四鄰防洪排水工程」公開
    招標業務，於招標當時，有福翊營造有限公司、虹泰營造有
    限公司、佳陞營造有限公司等3 家公司競標，該工程由被告
    戊○○之虹泰公司得標，然自相關之文件以觀，該工程發包
    過程特異之處頗多，雖尚無確切證據證明開招標有何違法之
    處，或有何圍標情形，但若無確定虹泰公司可於嗣後取得工
    程款，則虹泰公司豈有同意施工之理？若嗣後非由虹泰公司
    得標，則得標之廠商是否亦需配合分配相關之工程款與虹泰
    公司？被告壬○○等之「行政瑕疵」，於指定虹泰公司先行
    施工之際，即已「確定」使虹泰公司可於嗣後取得工程款，
    足以證明被告等圖利戊○○之犯意。(八)被告丙○○對白沙灣
    橋頭停車場先行施工一事，其曾於施工時，前往現場，復為
    該工程之驗收人員，雖該工程以抽驗之方式驗收，對於白沙
    灣橋頭停車場先行施工在偽填監工日報之情形，亦應知之甚
    詳。(九)就「茂林村何國旗堰攔水堰」工程部分，顯然在施工
    之際，被告丁○○、戊○○、乙○○均已發現原設計工法有
    問題，何以雙方均不依法辦理變更設計？若逕自由監工決定
    施工方法是否變更，則何需由設計施先與設計？況且，機械
    施工所得完成之工程，顯較人工所完成之工作較為有效率。
    雖此工程以人工施做之金額與原先以機械施做之金額相距不
    遠，但豈可因此即認虹泰公司未因此獲得利益。綜上，原審
    就被告壬○○、庚○○、甲○○、辛○○、丁○○、丙○○
    、戊○○等所為無罪之諭知，亦有未當等情，指摘原判決不
    當。然查：(一)「90年度石門地區道路駁坎、排水溝等零星工
    程」中，關於簡環堂宅前土地舖設水泥工程，施作後驗收時
    之面積，固較原設計面積為大，然該處係供公眾通行，以公
    用經費舖設水泥，方便民眾通行，此乃政府本應施作之職責
    ，而虹泰公司亦確有施作，縱然工程款超出原編預算，亦僅
    係疏未辦理工程追加之行政程序，屬行政缺失；另關於「尖
    子鹿36之2 高壓圍牆磚護欄、懸臂式擋土牆」工程，未予施
    做，然該部分之工程款並未列入結算之款項內，已如前述，
    亦僅事殊未辦理追減之行政程序，同屬行政缺失，不能以此
    即遽認被告等人有舞弊、圖利之情。(二)關於「德茂村四鄰防
    洪排水工程」部分之白沙灣橋頭停車場工程，該停車場係屬
    公用，業經村長花文發證實在卷，既係公用停車場，以鄉公
    所之經費社修復，尚無不可，雖係未公開發包前即先行施作
    ，惟其事後亦依相關規定補正公開招標之行政程序，此亦僅
    係其作業有行政瑕疵，在無確切證據足以證明被告等人有圖
    利戊○○之情，尚不能以此即推認被告壬○○等人有圖利罪
    犯行。(三)關於「茂林村何國旗堰攔水堰」工程實際施作之工
    法，固與原設計之工法不同，然此乃設計錯誤所致，至機械
    施工與人工施工之成本究係何者有利承包商，檢察官並未舉
    出事證證明虹泰公司改以人工施作而獲利三萬餘元。況衡諸
    常情，以人工施作，較機械施工費時，且須較多人力，所須
    支付之工資顯然曾多，是人工施作未必較機械施工有利可得
    ，檢察官認虹泰公司改以人工施作而獲利三萬餘元之情，即
    非有據。(四)綜上所述，被告壬○○、甲○○、庚○○、辛○○、丁○○、丙○○、戊○○等人就此部分之行為，僅係違
    反行政程序之規定，並無證據足以證明其等有何經辦公用工
    程舞弊及圖利之犯行，檢察官仍執原有證據未據提出新事證
    ，以資證明被告等人確有經辦公用工程舞弊及圖利他人之犯
    行，尚難使本院形成有罪之心證，仍應維持原判決無罪之認
    定，檢察官此部分上訴無理由，應予駁回。
參、關於被告壬○○被訴涉犯貪污治罪條例第4 條第1項第5款違
    背職務收受賄賂罪嫌，被告戊○○被訴涉犯貪污治罪條例第
    11條第1 項對於公務員關於違背職務之行為交付賄賂罪嫌為
    無罪及不另為無之諭知部分：
一、公訴意旨略以：被告壬○○因違背職務協助虹泰公司戊○○
    上開代號Ｆ之工程不予施作，使戊○○獲利217,718 元，且
    因虹泰公司在臺北縣石門鄉有承包多項工程，壬○○乃基於
    要求賄賂之概括犯意，自91年5月間起，至92年6月間止，利
    用戊○○至石門鄉公所洽公之機會，主動以宴請代表、村長
    、村民等名義，在辦公室內向戊○○索取賄款，戊○○因上
    開代號Ｆ工程不法獲利，且為便利日後承作石門鄉公所工程
    及於驗收請款時，須壬○○之協助，乃基於交付賄賂之概括
    犯意，在辦公室內交付現金3 萬元各3次、5萬元1次，合計4
    次共14萬元之賄款予壬○○收受。因認被告壬○○涉犯貪污
    治罪條例第4 條第1項第5款違背職務收受賄賂罪嫌、被告戊○○涉犯貪污治罪條例第11條第1 項對於公務員關於違背職
    務之行為交付賄賂罪嫌。
二、按犯罪事實應依證據認定之，無證據不得推定其犯罪事實；
    又不能證明被告犯罪者，應諭知無罪之判決，刑事訴訟法第
    154條第2項及第301條第1項分別定有明文，又刑事訴訟法上
    所謂認定事實之證據，係指足以認定被告確有犯罪行為之積
    極證據而言，該項證據自須適合於被告犯罪事實之認定，始
    得採為斷罪資料；事實之認定應憑證據，如未發現相當證據
    ，或證據不足以證明，自不能以推測或擬制之方法，以為裁
    判之基礎。再認定犯罪事實所憑之證據，雖不以直接證據為
    限，間接證據亦包括在內，然而無論直接或間接證據，其為
    訴訟之證明須於通常一般人均不致有所懷疑，而得確信其為
    真實之程度，始得據為有罪之認定（參照最高法院29年上字
    第3105 號、40年台上字第86號、76年度台上字第498號等判
    例）。又刑法上之收受賄賂罪，以他人有行求賄賂之事實為
    前提，若他人所交付之物並非基於行賄意思，則其物即非賄
    賂，自無收受賄賂之可言，故賄賂之不法報酬必須與公務員
    之職務行為或違背職務行為具有一定之對價關係，苟非關於
    職務行為或違背職務行為之報酬，即不得謂為賄賂，最高法
    院70年臺上字第1186號亦著有判例。
三、訊據被告壬○○、戊○○堅決否認有前開違背職務收受賄賂
    、交付賄賂犯行，被告壬○○辯稱：伊沒有收戊○○的錢，
    與戊○○亦無金錢往來，工程的發包、決標程序伊沒有參與
    ，都是由相關課室處理，伊只有訂底價等語。被告戊○○則
    辯稱：壬○○跟伊說要宴請代表、村長、村民，伊是基於朋
    友的關係拿錢贊助壬○○，並不是基於他是鄉長的關係，故
    該筆錢是贊助而非賄款，伊工程是依照規定在作，伊沒有要
    對公務人員行賄的意圖等語。公訴人認被告壬○○收受賄款
    及戊○○行賄，無非以被告戊○○之供述及證人己○○○之
    證述為論據。經查：
  (一)被告壬○○並未違背職務協助虹泰公司戊○○於上開代號Ｆ
    工程不予施作，亦未使戊○○獲利217,718 元，該代號Ｆ工
    程，戊○○並未領款等情，理由已如上所述，是公訴人認被
    告壬○○違背職務使被告戊○○獲得代號Ｆ工程未施作之利
    益217,718 元云云，即非有無據。再依證人即被告戊○○之
    配偶己○○○於調查局詢問時證稱：伊係聽伊先生戊○○回
    家提起，戊○○說壬○○有向其要公關費用，有一次50,000
    元，其餘3次30,000元，伊知道的就是這140,000元等語（見
    92年度偵字第9103號偵查卷一第141、142頁）；於偵查時證
    稱：戊○○有告訴伊有給壬○○公關費用，有時戊○○會向
    伊拿錢，伊就給戊○○，所以伊知道，壬○○有告訴伊先生
    戊○○，要其贊助一下，前後約3、4 次，第1次是50,000元
    ，後來是30,000元給3次，共140,000元，都是給現金，交付
    地點伊不知道等語（見同前偵查卷第192 頁），於原審則結
    證稱：伊有聽伊先生戊○○講說壬○○要向其拿錢，有3、4
    次，時間不清楚，伊只知道伊先生向伊拿錢1萬、2萬、3 萬
    、4萬、5萬、6 萬元不等，總共數額伊不太清楚，調查局所
    回答的140,000 元是他們自己加的，伊並未親眼見到壬○○
    有向戊○○要錢或戊○○交錢給壬○○各等語（見原審卷二
    第174-177 頁），可見證人己○○○均係聽聞戊○○所說，
    並未親眼目睹，且其所證稱之3、4次亦無詳敘時間、地點，
    所述已非無疑。況證人己○○○於偵查中證稱共拿了140,00
    0 元，於原審則證稱數額不清楚，對於每次拿錢之數額，亦
    前後不一，顯見證人己○○○之證述已有瑕疵，尚難執為認
    定被告壬○○犯罪之證據。
  (二)至證人即共同被告戊○○雖於調查局詢問及偵查中證稱：約
    在91年5、6月起，壬○○常以應付婚喪喜慶，宴請代表、村
    長、鄉民吃飯為由，向伊要錢，每次約3萬、5萬元不等，共
    向伊索取約4 次的錢，其中有3次是3萬元，另外1次是5萬元
    ，共14萬元，伊回去有告訴伊太太己○○○，伊是承包石門
    鄉的工程，伊怕在工程請款時會遭到壬○○的刁難或是延宕
    ，所以才會給錢等語。惟戊○○於92年10月7 日調查局初詢
    及檢察官初訊時則證稱：伊沒有拿錢給壬○○，因為公司的
    帳都是由伊妻子己○○○管理，伊因為在外面有女人，需要
    給生活費，無法報帳，所以伊才騙妻子說那些錢是壬○○向
    伊索賄，因為壬○○是鄉長，伊這樣說，太太比較不會過問
    等語（見92年偵字9543號偵查卷第14、26頁、92年偵字第91
    03號偵查卷一第225 頁）；於原審則證稱：假如伊有拿錢給
    壬○○的話，應該是贊助，伊是基於朋友關係、回饋的心理
    ，伊好像有拿錢給壬○○，壬○○說要請村民，拿錢給壬○○並不是基於壬○○是鄉長的關係，更不是因代號Ｆ工程未
    施做之故等語（見原審卷二第182、186頁）。以上足見被告
    戊○○就其有無拿錢給壬○○乙節，於調查局及偵查中初詢
    時證稱未拿錢給壬○○，其後於偵查中又證稱有拿14萬元給
    壬○○，最後於原審又證稱「好像」有拿錢給壬○○，戊○○究竟有無交錢予被告壬○○之事，其前後所述並非一致。
    且戊○○對於交錢給壬○○之原因為何，有云係因工程怕被
    刁難，或云係贊助壬○○，所證亦前後歧異，自難遽採。況
    依戊○○所述，若其係贊助之情而給錢，並非就鄉長之職務
    作為或不作為有何對價關係可言，該金錢之交付即非基於行
    賄之意思，則其物即非賄賂，自無收受賄賂之可言，自難單
    以被告戊○○不一致之陳述，即遽認被告壬○○與戊○○有
    何受賄或行賄之犯行。此外復查無其他積極證據足以證明被
    告戊○○有給予14萬元，或所給予之14萬元係針對被告壬○○違背職務上行為之贈款，亦無證據證明被告壬○○有因被
    告戊○○針對其違背職務上行為致贈金錢而收受情事，自不
    能僅因被告戊○○有瑕疵之證述，遽論被告戊○○行賄、被
    告壬○○收賄，即不能證明被告壬○○、戊○○犯罪。原審
    基於同上理由，因而就被告壬○○此部分為無罪之諭知，認
    事用法，證據取捨，並無不當，至被告戊○○部分，因公訴
    意旨認此部分之違背職務行賄罪，與上揭論罪科刑之行使公
    務員不實登載公文書罪部分，有方法結果之裁判上一罪關係
    ，故不另為無罪之諭知。
四、檢察官上訴意旨以：(一)被告戊○○於偵審中對交付被告壬○○之金額、時間之事，雖未有始中不移之指述，然其係以次
    數、小額之金錢交付與壬○○，若無特意記載，本不易清晰
    記憶，然其亦將此事告知其妻己○○○，顯然確有此事；況
    就被告戊○○所供，其從未稱「沒有拿錢給壬○○」云云，
    亦可見其確有交付金錢予壬○○無疑；(二)被告壬○○、戊○○分別為鄉長及工程包商，戊○○既未否認交錢予壬○○，
    若無蹊蹺，則被告壬○○何以始終否認此事？原審為被告無
    罪判決，似屬速斷，指摘原判決不當。經查：被告戊○○就
    關於交付金錢予被告壬○○之事，既未能明確交待而使人確
    信有此事實，而檢察官亦未提出有何積極證據證明被告戊○○確有交款之事證，此即成立收賄、行賄罪之前題要件，若
    未能有此事證，自難令被告二人負此罪責；再被告本無自白
    犯罪之義務，縱然其否認犯罪事實或未全然可信，惟在無其
    他積極證據足以證明被告確有犯罪事實，亦不能以被告否認
    犯罪即以反面推論被告確有犯罪事實。本件既無積極證據足
    以證明被告二人有收賄、行賄之事實，自難令被告二人負收
    賄、行賄之罪責。是檢察官此部分之上訴，亦無理由，應予
    駁回。
肆、關於被告壬○○涉犯刑法第213 條之公務員明知為不實事項
    ，而登載於職務所掌之公文書罪部分，原審以此部分未據檢
    察官起訴，公訴人雖於原審審理時，認此部分與被告壬○○
    被訴涉犯貪污治罪條例第4條第1項第3款及第5款部分有牽連
    犯之裁判上一罪之關係，而擴張此部分犯罪事實，然被告壬○○被訴貪污治罪條例第4條第1項第3款及第5款部分，既經
    認定無罪（已如上述），從而公訴人所擴張之犯罪事實部分
    （即刑法第213 條之罪）即與上開貪污案件無牽連犯之裁判
    上一罪關係，因而未予以審判，並認應由檢察官另行起訴，
    亦無不當。檢察官上訴意旨仍認該事實已敘明於起訴書之犯
    罪事實欄一(二)項下，依該內容以觀，應認被告壬○○與被告
    庚○○等公務員有共同犯意之聯絡，應為起訴效力所及云云
    ；然細觀起訴書之犯罪事實欄一(二)4.所載之犯罪事實，並未
    載明被告壬○○與被告庚○○等人有犯意聯絡，檢察官所指
    即非有據，此部分之上訴，亦無理由，附此敘明。
據上論斷，應依刑事訴訟法第369條第1項前段、第364條、第368
條、第299條第1 項前段，刑法第2第1項前段、第28條、第216條
、第213 條、第37條第2項、第74條第1款，修正前刑法第56條、
第31條第1項，判決如主文。
本案經檢察官田炳麟到庭執行職務。
中    華    民    國    95    年    7    月    26     日
                  刑事第十庭    審判長法  官  劉景星
                                      法  官  陳博志
                                      法  官  李春地
以上正本證明與原本無異。
如不服本判決，應於收受送達後十日內向本院提出上訴書狀，其
未敘述上訴之理由者並得於提起上訴後十日內向本院補提理由書
（均須按他造當事人之人數附繕本）。
                                      書記官  蘇秋
中    華    民    國    95    年    7     月    31    日
附錄：本案論罪科刑法條全文
中華民國刑法第216條：
行使第210條至第215條之文書者，依偽造、變造文書或登載不實
事項或使登載不實事項之規定處斷。
中華民國刑法第213條：
公務員明知為不實之事項，而登載於職務上所掌之公文書，足以
生損害於公眾或他人者，處1年以上7年以下有期徒刑。


司法院資訊處製作；財團法人民間司法改革基金會備份。
